最高法院民事判決　　　　　　　　　　　　　　　八十八年度台上字第二一九一號
　　上　訴　人　甲○○
　　訴訟代理人　徐揆智律師
　　被 上訴 人　乙○○
右當事人間請求給付價金事件，上訴人對於中華民國八十七年九月十六日台灣高等法
院第二審更審判決（八十七年度上更(一)字第一五七號），提起上訴，本院判決如左：
    主  文
原判決廢棄，發回台灣高等法院。
    理  由
本件被上訴人主張：伊於民國八十三年一月間以新台幣（下同）一百零八萬元之價，
將坐落桃園縣復興鄉○○村○○段一四八八號山地保留地之耕作使用權暨該地上種植
之水蜜桃果樹讓渡與上訴人。詎上訴人於簽約後除給付其中三十五萬元價金外，對其
餘七十三萬元尾款竟拒不給付。經伊催促其履行，亦未如數付款，伊已對之表示解除
契約，上訴人自應負回復原狀之義務等情，爰本於契約解除應回復原狀之法律關係，
求為命上訴人將上開土地之耕作使用權暨地上水蜜桃果樹返還與伊之判決（按：第一
審判命上訴人應返還該土地耕作使用權暨地上水蜜桃果樹與被上訴人，另對被上訴人
併為訴請上訴人給付三十二萬七千元部分，則判決被上訴人敗訴，被上訴人除就其中
二十五萬元敗訴部分提起上訴外，其餘七萬七千元部分未據其聲明不服。且上訴人另
就上開返還土地耕作使用權暨水蜜桃果樹敗訴部分提起附帶上訴。又該被上訴人請求
給付二十五萬元部分，經原審判決其敗訴，駁回其上訴後，被上訴人對之亦因未聲明
上訴而告確定）。
上訴人則以：兩造簽訂系爭土地耕作使用權及果樹讓渡書後，伊計繳付被上訴人達一
百十二萬四千餘元之多，已超出雙方買賣之價金一百零八萬元，伊並未積欠被上訴人
價金尾款，被上訴人自無權解除契約，伊無須負回復原狀之義務等語，資為抗辯。
原審維持第一審所為上訴人應返還系爭土地耕作使用權暨水蜜桃果樹與被上訴人之判
決，駁回上訴人之附帶上訴，無非以：上訴人就系爭土地耕作權及果樹讓渡價金計一
百零八萬元，雖以上開情詞辯稱款項業已付清云云，惟查上訴人僅實際支付被上訴人
三十五萬元，被上訴人所委任之陳祖德律師於八十三年七月及九月間所發之郵局存證
信函指稱已還「五十五萬元」，因其中有二十萬元支票一張未獲兌現，該「五十五萬
元」並由被上訴人於同年九月十五日以郵局存證信函更正，有該存證信函可憑，且為
兩造所不爭，堪信上訴人祇清償三十五萬元而非五十五萬元。又上訴人代償被上訴人
所積欠訴外人邱美梅計二十四萬一千八百八十七元債務，亦經證人邱美梅證實，復經
第一審調取該院八十二年度執字第一二九六號民事執行卷查明無訛。另上訴人依約代
償被上訴人積欠訴外人李國昌票款債務二十二萬四千元，業經證人李國昌證明屬實。
以上三項款項相加究祇能證明上訴人給付被上訴人本件讓渡價金共七十九萬一千八百
八十七元。至上訴人另辯稱被上訴人向訴外人胡文榮買地，由其付款一百四十萬元與
胡某，該款可與本件價金抵銷一節，既經胡文榮證稱該土地乃被上訴人介紹上訴人買
受等語，則上訴人所為上開一百四十萬元代付款抵銷之抗辯，自非足採。本件上訴人
就系爭讓渡價金顯仍有二十八萬八千一百十三元尚未給付，被上訴人復於八十三年九
月十五日以郵局存證信函催告上訴人於同月三十日前付清尾款，上訴人逾期未付，被
上訴人乃對上訴人表示解除契約，要屬合法有效。從而，被上訴人本於契約解除應回
復原狀之法律關係，訴請上訴人應將上開土地耕作使用權暨地上水蜜桃果樹返還，即
屬正當，應予准許等詞，為其判斷之基礎。
查原審固以被上訴人已對上訴人行使契約法定解除權而判定上訴人應負回復原狀之義
務，惟並未於判決理由項下認定被上訴人究於何時（定期催告上訴人履行而未履行之
後究隔多久始解除契約）而以何方式向上訴人為解除契約之意思表示，並進一步說明
其憑以認定之依據，已有判決不備理由之違法。次查上訴人於原審迭次抗辯稱：「被
上訴人委由陳祖德律師以八十三年九月十五日函稱：『一四八八號土地總價金一百零
八萬元僅付五十五萬元，尚有五十三萬元未付』，亦表明已付五十五萬元給被上訴人
」、「伊依買賣合約書第二條約定……代償被上訴人所欠邱美梅債務。伊即向桃園地
方法院民事執行處繳交八十二年執字第一二九六號強制執行案款三十五萬餘元……非
只繳二十四萬一千八百八十七元」、「被上訴人主張伊給付二十萬元支票退票一節與
事實不符，該支票上面所蓋印章為台北市銀木柵分行八十二年六月九日付訖，即表示
支票已兌現，並無退票」各等語，並提出大溪郵局第二○六號存證信函，陳祖德律師
函為證（分見原審上字卷一二－一五、七三、七四、一二四－一二六頁及原審更字卷
五九、六○頁）。而被上訴人所提之上開二十萬元支票經蓋有該銀行於八十二年六月
九日付訖之圓戳印無訛，有該支票影本可憑（見原審上字卷八六、一一五頁），具見
上訴人對其給付被上訴人價金為「三十五萬元」已有爭執復無二十萬元支票退票其事
。乃原審竟謂上訴人對被上訴人所稱其僅付價金三十五萬元及二十萬元支票退票等情
不爭執，自有認定事實不憑卷內所存資料之違法。且原判決就上訴人代償被上訴人積
欠邱美梅債務謂為「二十四萬一千八百八十七元」一節，既經上訴人抗辯為「三十五
萬餘元」而非該數額，原審未遑詳為調查明晰，並進一步調閱民事執行卷核實，逕徒
憑第一審之調卷及邱女之證詞遽謂代償此部分之金額為二十四萬一千八百八十七元，
亦嫌速斷。又上訴人於第一審曾指稱：「被上訴人向訴外人胡文榮買一四八三號土地
一百七十萬元賣伊二百七十萬元，胡說被上訴人只給三十萬元，後來經協調由伊交胡
某一百九十萬元由被上訴人欠伊一百四十萬元，有經協調可證（切結書）（切結書所
寫一百十五萬元是因被上訴人與伊另有債務關係而扣抵）」云云（見一審卷九六頁）
，其中「切結書」所載之內容如何﹖與上訴人主張抵銷本件價金是否有關﹖原審未詳
為斟酌，竟單憑胡文榮之證詞即為此部分不利於上訴人之論斷，尤有可議。上訴論旨
執以指摘原判決為不當，求予廢棄，不能認為無理由。
據上論結，本件上訴為有理由，依民事訴訟法第四百七十七條第一項、第四百七十八
條第一項，判決如主文。
中      華      民      國    八十八    年      九      月    二十九    日
                              最高法院民事第六庭
                                  審判長法官  朱  錦  娟
                                        法官  蘇  茂  秋
                                        法官  蘇  達  志
                                        法官  顏  南  全
                                        法官  陳  碧  玉
      右正本證明與原本無異
                                              書  記  官
中      華      民      國    八十八    年      十      月      八      日
